臺灣臺北地方法院刑事判決　　　　　　　　　　　　　　九十二年度自字第二四號
　　自　訴　人　乙○○
　　被　　　告　丙○○
　　　　　　　　甲○○
　　共　　　同
　　選任辯護人　蔡明華律師
　　右　一　人
　　選任辯護人　簡炎申律師
　　　　　　　　林光彥律師
右列被告因加重毀謗案件，經自訴人提起自訴，本院判決如左：
    主  文
丙○○、甲○○均無罪。
    理  由
一、本件自訴意旨如自訴狀所載（如附件）。
二、按犯罪事實應依證據認定之，無證據不得推定其犯罪事實；又不能證明被告犯罪
    者，應諭知無罪之判決，刑事訴訟法第一百五十四條、第三百零一條第一項分別
    定有明文。而所謂認定犯罪事實之證據，係指足以認定被告確有犯罪行為之積極
    證據而言，該項證據自須適合於被告犯罪事實之認定，始得採為斷罪資料，又苟
    未能發現相當證據或證據不足以證明，自不能以推測或擬制之方法，以為裁判基
    礎，故被告否認犯罪事實所持之辯解，縱屬不能成立，仍非有積極之證據足以證
    明其犯罪行為，不能遽為有罪之認定，此觀諸最高法院二十九年上字第三一○五
    號、四十年台上字第八六號及三十年上字第一八三一號判例自明。次按刑法第三
    百十條第三項前段規定：「對於所誹謗之事，能證明其真實者不罰」，大法官會
    議於八十九年七月七日作成之釋字第五百零九號解釋，亦揭櫫：「言論自由為人
    民之基本權利，憲法第十一條定有明文，國家應給予最大限度之維護，俾其實現
    自我、溝通意見追求真理及監督各種政治或社會活動之功能得以發揮。惟為兼顧
    對個人名譽、隱私及公共利益之保護，法律尚非不得對言論自由依其傳播方式為
    合理之限制。刑法第三百十條第一項及第二項誹謗罪即係保護個人法益而設，為
    防止妨礙他人之自由權利所必要，符合憲法第二十三條規定之意旨。至刑法同條
    第三項前段規定：對誹謗之事，能證明其真實者不罰，係針對言論內容與事實相
    符之保障，並藉以限定刑罰權之範圍，非謂指摘或傳述誹謗事項之行為，必須自
    行證明其言論內容確屬真實，始能免於刑責。惟行為雖不能證明言論為真實，但
    依其提出證據資料，認為行為人有相當理由確信其為真實者，即不能以誹謗罪之
    刑責相繩，亦不得以此項規定而免除檢察官或自訴人於訴訟程序中，依法應負行
    為人故意毀損他人名譽之舉證責任，或法院發現其為真實之義務」之意旨，明白
    闡釋檢察官或自訴人於訴訟程序中，依法應負行為人「故意」誹謗之舉證責任。
    從而，行為人是否構成刑法上誹謗罪，自必合於誹謗罪之構成要件，且有積極證
    據足徵係出於惡意傳述、指摘，始得以該罪相繩。
三、自訴意旨認被告涉有加重誹謗之罪嫌，無非係以台灣日報影本、更正函影本、護
    照影本、致檢察署函、聲明函、撤回自訴狀、報紙影本廣電基金會座談會影本、
    九十一年十月三日楊富美記者會全程錄影帶繕錄（譯文）等資為佐證。訊之被告
    丙○○固不否認係台灣日報負責人之事實，被告甲○○亦不否認九十一年十月九
    日於台灣日報所登載「探針」專欄之文章係其所撰寫之事實，惟二人均否認有自
    訴人所指之犯行，被告丙○○辯稱：伊係擔任台灣日報負責人，基於專業分工，
    刊登之文章係由編輯部負責，伊並未參與編輯業務，且該「探針」專欄係由甲○
    ○負責撰寫，台灣日報並需支付稿費，故其非屬台灣日報之員工或記者，且在刊
    登前，伊亦未曾看過該篇報導等語；被告甲○○則辯稱：關於舔耳案之部分，自
    訴人及其妻楊富美均為政治人物，其言行應屬可受公評之事，且伊係依照中國時
    報之報導所撰寫之評論，且依照中國時報之之報導，確實有「高終於改口承認『
    我有說』」等，足見其評論能證明真實，符合刑法第三百十條第三項之規定，另
    關於槍擊案部分，則係參照當時之新聞報導與中國時報、中央日報、聯合報之報
    導，而質疑有自導自演之嫌疑，尤其，中國時報標題為「四大疑點亟待突破」、
    中央日報標題「不合常理」、聯合報標題直指「苦肉計」，警政署長莊亨岱「發
    現若干疑點，尚待查」，警政署新聞稿「一孔二彈，令人費解」，中央選委會主
    委吳伯雄公開指稱是「苦肉計」，足見伊係依照媒體之資料而為，並未杜撰，係
    就可受公評之事而為適當之評論等語。
四、經查：被告丙○○台灣日報負責人，而被告甲○○撰寫「探針」專欄並刊登於九
    十一年十月九日之台灣日報之事實，業經被告丙○○、甲○○二人供述明確，和
    與自訴人指述之情節相符，並有當日之台灣日報影本在卷可稽，應堪採信；次查
    ：關於被告甲○○撰寫「探針」專欄第四段之部分，該部分之內容，經核與自訴
    人所當庭提出之中國時報九十一年十月八日由記者羅如蘭、楊天佑所撰寫報導第
    五段後段之內容相同，僅有中國時報係報導為「白心儀『擬』與乙○○當場電話
    對質」中，而被告甲○○撰寫「探針」專欄中並未有『擬』字之差別等情，亦經
    自訴人陳明無誤，並有九十一年十月八日中國時報影本在卷可稽（本院卷第三六
    頁），而依照被告甲○○撰寫「探針」專欄以及中國時報係報導之全部內容以觀
    ，該段文章主要係在敘明自訴人是否曾經於十月三日記者會前，以電話告知TVBS
    記者白心儀關於涂醒哲辦公室不軌之新聞，以及自訴人之後是否承認或爭執該事
    情始末之真實性，此亦得由二篇文章之標題之意義可以得知，至於自訴人是否與
    白心儀電話對質，或者僅係「擬」與之對質，其結果，對於自訴人之後承認或爭
    執曾經電話告知白心儀之事時，並未有何重大之影響，亦可確定，因此，被告甲
    ○○所撰寫「探針」專欄第四段之部分，有相當理由確信其為真實；再查：關於
    槍擊案之部分即被告甲○○撰寫「探針」專欄第五段之部分，中國時報報導確有
    記載「四大疑點亟待突破」之標題、中央日報標題「不合常理」、聯合報並有對
    該事件為報導之報導，且各該報導內容中敘明所稱尚待釐清之疑點疑點為何，另
    警政署長莊亨岱稱「發現若干疑點尚待查」，警政署新聞稿「一孔二彈，令人費
    解」，中央選委會主委吳伯雄公開指稱是「苦肉計」亦據新聞對之為報導，此分
    別有中國時報、中央日報及聯合報報導（本院卷第五七頁以下）可稽，足見自訴
    人遭受槍擊案件之時，當時之新聞報導，均曾經提出各項質疑，而負責案件偵辦
    與選務工作之人員，亦曾經對槍擊案件發表上開看法之事實，應堪確定，故就該
    部分，被告甲○○所辯，有相當理由確信其為真實，亦可認定，綜上所述，被告
    甲○○所撰寫「探針」專欄（專欄第一、二、三、六段之部分之被害人，應係告
    訴人楊富美，自訴人並非被害人不得提出自訴，且依照自訴狀第二、三段之記載
    ，自訴人並未就告訴人楊富美受侵害之部分提出自訴，併此說明），所為之評論
    之基礎事實，客觀上有相當理由認屬真實，且其內容並非僅涉及私德與公共利益
    無關，又其係對可受公評之事為評論，主觀上並無誹謗之主觀犯意存在，另被告
    丙○○之部分，並無積極切確之證據足資認定被告丙○○知悉並參與「探針」專
    欄之撰寫及刊登，既不能證明被告二人犯罪，是揆諸前揭判例之意旨，自應依法
    為被告無罪判決之諭知。另本案既記認定無罪，則聲請併案審理之部分（台灣台
    北地方法院檢察署九十一年度他字第六三二二號、九十二年度偵字第五五六三號
    ），即無裁判上一罪之關係，應退由台灣台北地方法院檢察署另為處理。
五、據上論斷，應依刑事訴訟法第三百四十三條、第三百零一條第一項，判決如主文
    。
中　　　華　　　民　　　國　　九十三　　年　　　一　　　月　　 三十 　　日
                                    台灣台北地方法院刑事第二庭
                                        審判長  法  官  吳孟良
                                                法  官  張宇樞
                                                法  官  蘇嘉豐
右正本證明與原本無異。
如不服本判決，應於判決送達後十日內向本院提出上訴狀（應抄附繕本）。
                                                書記官  蘇靜紅
中　　　華　　　民　　　國　　九十三　　年　　　一　　　月　　 三十 　　日
